【裁判字號】    99,監宣,84
【裁判日期】    991022
【裁判案由】    監護宣告
【裁判全文】
臺灣新竹地方法院民事裁定
聲  請  人  乙○○
相  對  人  甲○○
上列聲請人對於相對人聲請監護宣告事件，本院裁定如下：
    主  文
聲請駁回。
聲請程序費用新臺幣壹仟元由聲請人負擔。
    理  由
一、本件聲請意旨略以：緣本件相對人甲○○為聲請人乙○○之
    子，相對人甲○○因罹患中度慢性精神病，領有中華民國身
    心障礙手冊，無行為能力，擬聲請宣告相對人為禁治產人等
    語。
二、按民法總則民國97年5 月2 日修正之條文施行前（民法總則
    施行法第4 條之2 規定，民國97年5 月2 日修正之民法總則
    第14條至第15條之2 之規定，自公布後1 年6 個月施行，即
    自98年11月23日施行），已為禁治產宣告者，視為已為監護
    宣告；繫屬於法院之禁治產事件，其聲請禁治產宣告者，視
    為聲請監護宣告；聲請撤銷禁治產宣告者，視為聲請撤銷監
    護宣告；並均於修正施行後，適用修正後之規定，民法總則
    施行法第4 條第2 項定有明文。本件聲請人聲請宣告相對人
    禁治產事件，於99年5 月6 日繫屬於本院，依前開規定，視
    為監護宣告之聲請，合先敘明。
三、按對於因精神障礙或其他心智缺陷，致不能為意思表示或受
    意思表示，或不能辨識其意思表示之效果者，法院得因本人
    、配偶、四親等內之親屬、最近一年有同居事實之其他親屬
    、檢察官、主管機關或社會福利機構之聲請，為監護之宣告
    ；又法院對於監護之聲請，認為未達第1 項之程度者，得依
    第15條之1 第1 項規定，為輔助之宣告，民法第14條第1 項
    、第3 項分別定有明文。
四、經查，本件相對人甲○○為聲請人乙○○之子，此有聲請人
    提出之戶籍謄本附卷可憑。經本院於民國99年6 月30日會同
    鑑定人即行政院衛生署新竹醫院醫師鄭海擎就相對人甲○○
    之現況鑑定，鑑定報告內容略以：1.身體檢查及神精學檢查
    ：相對人可自行步入診間。身體各部位視診、聽診及觸診無
    明顯異常發現，無肢體無力或感覺異常情形。2.精神狀態：
    相對人在鑑定當時，頭戴眼鏡，外觀尚整潔，表情顯緊張，
    態度較為防衛，起初談話時雙手互抱於胸前。言談偶有鬆散
    跳題，但絕大部分時間可切題連貫，言談之中較缺乏病識感
    ，對於自己確實發病時間與病歷記載有所出入。聲稱自己開
    始有幻聽在西元2006年被注射藥劑Bipiden 後才發生，詢問
    幻聽內容為何，相對人則說會聽到有小孩叫他教英文等等。
    現實感仍差，妄想仍存，無法確實分辨精神症狀及現實。堅
    持說院內麥克風廣播導致自己血管浮腫起來；有醫生透過廣
    播告訴他說他母親得到乳癌的原因是有人切開他母親的皮膚
    將癌細胞放進去；對自己為何多次休學無法完成學業表示是
    外公刻意要貶低他，因為外公自己沒有那個學歷才阻止他繼
    續唸書等等。然除開幻聽妄想相關部分，相對人之定向感正
    常，計算能力正常，保有相當之邏輯推理能力，有一定程度
    之金錢觀。詢問其拿新臺幣（下同）1,000 元買300 元東西
    可找回多少錢，相對人可回答「700 元。」詢問其保證人是
    做什麼用的？相對人可回答「是負擔財務責任的要人，要承
    擔風險。」詢問過去為何辦理多支手機門號？相對人回答雖
    迂迴散亂，但反覆澄清下可說是自己貪小便宜，因為店長跟
    自己說辦一個門號自己可以拿2,000 塊，以後不會了。詢問
    之前手機通信費上萬元帳單誰繳納？相對人回答「我繳啊，
    是因為我不能出院所以爸爸不讓我繳。」詢問其錢從哪來？
    相對人回答「家裡會給我錢啊，不然我出院可以自己工作賺
    錢啊。」詢問相對人如果有錢想做什麼？相對人回答「投資
    錢在唸書身上。」詢問相對人是否同意監護／輔助宣告？相
    對人回答「希望自己處理自己的事情。」是鑑定人綜合相對
    人之過去生活史、疾病史、身體檢查及精神狀態檢查之結果
    ，其臨床診斷為精神分裂症。相對人因受疾病之影響，目前
    仍有幻聽妄想，亦乏足夠病識感。但其語言能力、行動能力
    、金錢運用能力、及判斷能力在無妄想干擾下並未有明顯受
    損情形。雖因缺乏病識感，藥物順從性差而長期住院治療。
    但在院內生活時仍有獨立完整自我照顧之能力，無須他人協
    助。鑑定時相對人可為完整意思表示，可清楚受意思表示，
    亦可充分辨識其意思表示之效果，其精神狀態尚未達監護宣
    告或輔助宣告之標準，此有行政院衛生署新竹醫院99年9 月
    7 日新醫精字第0990006038號函附精神鑑定報告書在卷可稽
    。另經本院於99年6 月30日在行政院國軍退除役官兵輔導委
    員會竹東榮民醫院勘驗，詢問相對人「今天日期？」相對人
    答：「99年6 月30日」、「與父親同來的女性是何人？」相
    對人答：「後母。我稱阿姨。」、「你是否想被聲請宣告監
    護？原因？」相對人答：「不想，我希望自己處理自己的事
    。」、「有無信用卡？」相對人答：「沒有。」、「如有人
    找你當保證人可否？」相對人答：「不要，因會替他人承擔
    風險。」、「（提示卷宗面）請唸出」、「今日再過7 日之
    日期為何？」相對人答：「99年7 月7 日。」等問題時，相
    對人大致皆能理解並適當回答，此有本院99年6 月30日勘驗
    筆錄附卷可憑，足認相對人尚有處理事務之能力，亦具有判
    斷及決策能力，並未達不能為意思表示或受意思表示，或不
    能辨識其意思表示之程度，亦無辨識能力顯有不足之情形。
    從而，聲請人對相對人所為監護宣告之聲請，於法即有未合
    ，難以准許，應予駁回。
五、依民事訴訟法第608 條第2 項，裁定如主文。
中    華    民    國    99    年      10  月    22    日
                        家事法庭  法  官  林秋宜
以上正本係照原本作成。
如不服本裁定，應於裁定送達後10日內向本院提出抗告狀，並繳
納抗告費新臺幣1千元。
中    華    民    國    99    年      10  月    22    日
                                  書記官  許庚森

司法院資訊處製作；財團法人民間司法改革基金會備份。
